【裁判字號】    99,台上,3836
【裁判日期】    990618
【裁判案由】    妨害性自主
【裁判全文】
最高法院刑事判決            九十九年度台上字第三八三六號
上  訴  人  甲○○
選任辯護人  蔣志明律師
            周平凡律師
上列上訴人因妨害性自主案件，不服台灣高等法院台中分院中華
民國九十七年九月十日第二審更審判決（九十七年度上更(一)字第
二０五號，起訴案號：台灣台中地方法院檢察署九十二年度偵續
字第二０九號），提起上訴，本院判決如下：
    主  文
原判決撤銷，發回台灣高等法院台中分院。
    理  由
本件原判決認定上訴人甲○○有原判決事實欄所記載之犯罪事實
，因而維持第一審依民國九十五年七月一日修正施行前刑法第五
十六條連續犯之規定，論處上訴人連續對於女子以強暴、脅迫而
為性交罪刑之判決，駁回上訴人在第二審之上訴，固非無見。
惟查：(一)九十二年九月一日修正施行刑事訴訟法第一百五十八條
之三規定，證人、鑑定人依法應具結而未具結者，其證言或鑑定
意見，不得作為證據。此依法律規定不得作為證據者，依證據排
除法則，當然無證據能力。故當事人、代理人或辯護人於法院調
查證據時，就有上述情形之傳聞證據，雖未於言詞辯論終結前聲
明異議，仍不得適用同法第一百五十九條之五之規定，取得證據
能力。又修正刑事訴訟法施行前，已繫屬於各級法院之案件，其
以後之訴訟程序，應依修正刑事訴訟法終結之，為刑事訴訟法施
行法第七條之三前段所明定。而被害人、告訴人均非刑事訴訟法
第三條所稱「當事人」，乃當事人以外之第三人，如依同法第二
百七十一條第二項、第二百七十一條之一第一項規定，到庭單純
陳述意見，固毋庸具結；倘係就與待證事實有重要關係之親身知
覺、體驗之事實陳述者，即係居於證人之地位，自應依同法第一
百八十六條第一項規定，命其具結，使知悉其有據實陳述之義務
，以擔保其證言之真實性，此經合法踐行人證之調查程序所為供
述，才具有證據能力。本件檢察官於九十一年十一月八日訊問告
訴人即被害人Ａ女（警詢代號：00000000，姓名、年籍詳卷），
並未命Ａ女具結（見九十一年度偵字第一八三０八號卷第五０至
五九頁）。以Ａ女於檢察官訊問時，係就其親身經歷之被害情節
陳述，乃居於證人之地位，檢察官未表明Ａ女有何法定不得令其
具結之情形存在，即未依規定踐行人證之調查程序，命其具結，
Ａ女於檢察官訊問時所為陳述，依上開說明，應無證據能力。原
判決理由說明Ａ女於檢察官訊問時之陳述，符合刑事訴訟法第一
百五十九條之五之規定，具有證據能力，因而採取其於檢察官訊
問時之陳述，據為認定上訴人犯罪事實之證據（見原判決第二頁
、第四至七頁），難認無採證不合證據法則之違法。(二)審理事實
之法院，對於卷內被告有利及不利之證據，應一律注意，詳為調
查，綜合全案證據資料，本於經驗法則、論理法則以定其取捨，
並將取捨證據及得心證之理由，於判決內詳為說明。故證據雖已
調查，而尚有其他部分並未調查，仍難遽為被告有利或不利之認
定。又證據之證明力，由法院本於確信自由判斷，但不得違背經
驗法則及論理法則，刑事訴訟法第一百五十五條第一項定有明文
。所謂經驗法則，係指吾人基於日常生活經驗所得之定則，並非
個人主觀上之推測而言。查(1)被害人所述被害情形，如無瑕疵可
指，而就其他方面調查又與事實相符，始得以其陳述據為判決之
基礎（本院三十二年上字第六五七號判例參照）。本件原判決認
定上訴人於九十一年五月二十日下午三時許，在台中市○區○○
路一段ΟΟ號上訴人經營之「ΟΟΟ便利商店」內倉庫，對於店
員Ａ女，以強暴、脅迫之方法而為性交得逞（下稱第一次性侵害
）等情，係以Ａ女於警詢、檢察官訊問時之指證，為其主要論據
。但Ａ女於警詢、檢察官訊問時所指第一次性侵害之過程（包括
上訴人質問Ａ女何以短少「ΟΟΟ便利商店」營業收入現金、中
途停頓抽煙及施以強暴、脅迫方法、動手脫除二人衣物、完成性
交行為），應非區區十分鐘內得以完事（見九十一年度偵字第一
八三０八號卷第六、七頁、第五四至五六頁）。而卷附「ΟΟΟ
便利商店」收銀機統一發票存根聯顯示（見上訴審卷第五一至五
八頁），「ΟΟΟ便利商店」於九十一年五月二十日下午三時一
分起至四時十四分止，依序開立之統一發票，其中間隔時間達十
分鐘以上者，僅有二次即下午三時一分、十一分及三時十五分、
二十五分（均間隔十分鐘，又未緊接相連）。而Ａ女似從未陳稱
上訴人於第一次性侵害進行之際，有何步出倉庫為適巧上門消費
之不特定顧客結帳之情。又Ａ女自稱其於遭受第一次性侵害後，
仍持續在「ΟΟΟ便利商店」上班，至九十一年五月底，方始離
職。上訴人於九十一年六月七日（上午十一時許），在同一地點
，又以脅迫之方法，對其為性侵害得逞（下稱第二次性侵害）。
Ａ女因此隨即撥打電話向友人ΟΟΟ哭訴，並由ΟΟΟ陪同前往
醫院，進行性侵害檢驗等情。以Ａ女所陳情節，上訴人係於短暫
為不時上門消費顧客結帳之空檔時間內，反覆進出倉庫，而無視
於一直委屈哭泣、一再掙扎反抗之Ａ女，向外呼救，或雙方拉扯
、碰撞聲響，驚動隨時上門消費顧客，從容完成第一次性侵害，
是否合於事理？又於通常情形，女子初次遭到性侵害，其身心所
受激烈衝擊程度，應遠重於遭受同一人再次所為。Ａ女隱忍所受
第一次性侵害，而未如遭受第二次性侵害之作法，立即向友人哭
訴及相偕前往行政院衛生署台中醫院就醫檢驗，仍能正常上班達
十日之久，有無合乎情理？俱不無疑問存在。此與判斷Ａ女所為
陳述有無明顯而具體之瑕疵存在，以及是否與事實相符，具有重
要關聯，自有調查明白之必要。乃原審未能進一步詳加調查、審
認，即全然採取Ａ女所為片面指訴，遽為不利於上訴人之認定，
難認適法。(2)刑事訴訟法第二百零七條規定，鑑定有不完備者，
得命增加人數或命他人繼續或另行鑑定。所謂不完備應包括原選
任之鑑定人之特別知識經驗有所不足，其所憑鑑定資料不盡完整
，以及所採鑑定方法、所為判斷，未臻完善等情形在內。本件檢
察官囑託法務部調查局對上訴人實施測謊鑑定結果，認定上訴人
就「你有脅迫Ａ女和你性交嗎？」、「Ａ女是自願和你性交嗎？
」等問題，依序回答「否」、「是」，經測試均無情緒波動反應
，研判未說謊等情，有卷附法務部調查局九十二年一月三日調科
字第09100804660號測謊報告書暨測謊鑑定過程參考資料可憑
（見九十一年度偵字第一八三０八號卷第一０四頁及外置附件袋
）。法務部調查局所為鑑定之經過及其結果，雖不無所本。但Ａ
女係指訴上訴人僅有第一次、第二次性侵害犯行，上訴人則供稱
其經Ａ女同意而為性交，前後有十餘次之多。又上訴人就第一次
性侵害，始終否認有於Ａ女所指時間、地點，與Ａ女為性交行為
，遑論係以強暴、脅迫方法為之；就第二次性侵害，明確供承有
於Ａ女所指時間、地點，經Ａ女同意為性交行為。是以，上訴人
、Ａ女關於第一次、第二次性侵害之有無及兩人主要爭執事項，
迥然不同。法務部調查局就上述第一次、第二次性侵害，以及上
訴人與Ａ女有無其他性交行為之不同具體情節，未能詳予瞭解並
區分清楚，分別設計較為明確、具體之測謊問題，而以過於籠統
、抽象之問題為之，上訴人可能答非所問，所得鑑定結果不免缺
乏證據價值，其所採鑑定方法，尚嫌未盡妥適，所為鑑定難認已
經完備，自不無繼續或另行鑑定之必要。而上訴人於原審亦陳明
願意再次接受測謊鑑定（見原審卷第八六頁），並非不能或不易
再實施測謊鑑定。乃原審未能進一步研求，即以測謊鑑定並非必
然正確為由，遽予摒棄不採對上訴人有利之鑑定結果（見原判決
第二八、二九頁），而為不利於上訴人之認定，不無調查職責未
盡及判決理由不備之可議。(3)Ａ女於九十一年十二月十八日，前
往財團法人私立中國醫藥學院附設醫院就醫時，主訴有嚴重失眠
、頭痛、心悸、情緒低落、容易激動等症狀，長達「九個月」之
久等情，有卷附該醫院函所附病情說明之記載可憑（見九十一年
度偵字第一八三０八號卷第一五九、一六０頁）。倘若屬實，Ａ
女於九十一年十二月十八日之前約九個月即同年「三月」間左右
，即有憂鬱症狀現象，而Ａ女所稱第一次、第二次性侵害發生時
間，係九十一年「五月二十日」、「六月七日」；Ａ女前於九十
一年八月十三日，首次到中山醫學大學附設醫院就醫時，主訴其
配偶有家暴行為，使其身心受到影響，並未提到遭受上訴人性侵
害等情，有卷附該醫院函之記載可證（見九十一年度偵字第一八
三０八號卷第一六五頁）。而Ａ女早於九十一年七月二十三日，
即在台中市警察局第一分局西區派出所，對上訴人提出性侵害之
告訴等情，有警詢筆錄之記載為憑（見九十一年度偵字第一八三
０八號卷第六、七頁），Ａ女於就醫時，並無難以啟齒之情。則
Ａ女罹患憂鬱症，是否以其所稱遭受上訴人性侵害為主要原因？
仍有待辨明。乃原審未能就此詳為調查、審酌，亦未進一步明
其取捨證據之理由，即以Ａ女於事後罹患憂鬱症就醫等情，遽為
Ａ女所為指訴係屬實在之佐證（見原判決第八至一二頁），仍嫌
判決理由欠備。以上，或係上訴意旨所指摘，或為本院得依職權
調查之事項，且原判決之上述違法，已影響於事實之確定，本院
無從自為判決，應認原判決仍有撤銷發回更審之原因。
據上論結，應依刑事訴訟法第三百九十七條、第四百零一條，判
決如主文。
中    華    民    國  九十九  年    六    月   十八   日
                      最高法院刑事第十二庭
                          審判長法官  黃  一  鑫
                                法官  張  春  福
                                法官  林  勤  純
                                法官  李  錦  樑
                                法官  陳  國  文
本件正本證明與原本無異
                                      書  記  官
中    華    民    國  九十九  年    六    月  二十四  日
                                                      Q

司法院資訊處製作；財團法人民間司法改革基金會備份。
